【裁判字號】    95,上易,48
【裁判日期】    950712
【裁判案由】    返還不當得利
【裁判全文】
臺灣高等法院高雄分院民事判決          95年度上易字第48號
上  訴人即
附帶被上訴人 甲○○
被上訴人即
附帶上訴人  乙○○
訴訟代理人  湯瑞科律師
上列當事人間請求返還不當得利事件，上訴人對於民國95年1 月
18日臺灣屏東地方法院94年度訴字第251 號第一審判決提起上訴
及追加之訴，被上訴人於本院提起附帶上訴，本院於95年6 月28
日言詞辯論終結，判決如下：
    主  文
原判決關於駁回上訴人後開第二項中(一)部分之訴，暨其訴訟費用
之裁判均廢棄。
被上訴人應再給付上訴人(一)新台幣柒萬貳仟元；(二)前開金額，並
自民國95年6 月1 日起，至清償日止，按週年利率百分之五計算
之利息。
上訴人其餘上訴及追加之訴均駁回。
被上訴人之附帶上訴駁回。
第一審、第二審訴訟費用由被上訴人負擔二分之一，餘由上訴人
負擔。
    事實及理由
一、上訴人主張：門牌號碼屏東縣屏東市○○路9 號3 層樓之房
    屋（下稱系爭房屋）為上訴人與訴外人張暮星、張信全、張
    銘恩、張聖智、張聖明（下稱張暮星等5 人）所共有，上訴
    人之應有部分為5 之1 。詎張暮星等5 人未得上訴人之同意
    ，擅與被上訴人簽訂租約，被上訴人以其與張暮星等5 人訂
    立之租約為由，自民國93年2 月1 日起無權占有使用系爭房
    屋，上訴人因而提起排除侵害之訴，並於台灣屏東地方法院
    （下稱屏東地院）93年屏簡調字第50號事件，與被上訴人成
    立調解，被上訴人同意於94年5 月20日前將系爭房屋遷讓交
    還上訴人及其他共有人。惟被上訴人迄今仍未將系爭房屋交
    還上訴人。張暮星等5 人出租系爭房屋於被上訴人，應有部
    分為5 分之4 ，每月租金以新台幣（下同）120,000 元計算
    ，則應有部分5 分之1 之租金每月為30,000元，被上訴人自
    93 年2月1 日起至94年1 月31日止，共12個月，獲有相當於
    租金之利益共360,000 元，致上訴人受損害，上訴人依不當
    得利及侵權行為之法律關係，請求被上訴人返還或賠償前述
    金額。另被上訴人自94年2 月1 日起至95年5 月31日止，共
    16個月，侵害上訴人之權利，致上訴人受有相當租金共
    480,000 元之損害，上訴人依侵權行為之法律關係，請求被
    上訴人賠償前述金額等情。求為命被上訴人應給付上訴人
    840,00 0元之判決（上訴人逾上開請求部分，經原審判決其
    敗訴，上訴人上訴後已減縮其上訴聲明。原審判決被上訴人
    應給付288,000 元。上訴人於本院另追加利息之請求）。於
    本院聲明：(一)原判決關於駁回上訴人後開第(二)項之訴部分廢
    棄。(二)被上訴人應再給付上訴人552,000 元。(三)前開(二)項之
    金額，自95年6 月1 日起至清償日止，按週年利率百分之5
    計算之利息。(四)附帶上訴駁回。
三、被上訴人則以：自93年2 月1 日起至94年1 月31日止，系爭
    房屋係訴外人永泉圖書有限公司（下稱永泉公司）占有使用
    ，被上訴人非使用人，未占用系爭房屋，且未受有利益。又
    被上訴人於93年12月31日與張暮星等5 人終止租約，並於94
    年1 月31日將系爭房屋交還張暮星，則自94年2 月1 日起，
    系爭房屋已回復為上訴人與其共有人張暮星等5 人共同占用
    ，被上訴人並無占用之事實。系爭房屋，依土地法第97條第
    1 項規定，其租金以年息百分之10為限，最高為每年
    296,579 元，上訴人之應有部分為5 分之1 ，最高每月
    4,943 元，上訴人請求金額過高等語，資為抗辯（被上訴人
    就原審命其給付部分，於本院提起附帶上訴）。於本院聲明
    ：(一)上訴駁回。(二)原判決關於命被上訴人給付部分及假執行
    之宣告廢棄。(三)前開廢棄部分，上訴人在第一審之訴及其假
    執行之聲請駁回。
三、兩造不爭執事項：
  (一)被上訴人與張暮星等5 人簽訂不動產共有物讓與協議書（下
    稱系爭租約），經張暮星等5 人交付系爭房屋供被上訴人占
    有使用，每月租金為120,000元。
  (二)系爭房地係張暮星等5 人與上訴人共有，上訴人之應有部分
    為5 分之1 。
  (三)被上訴人於93年12月31日與張暮星等5 人終止系爭租約，並
    於94年1 月31日遷出系爭房屋，將系爭房屋交給張暮星。
  (四)被上訴人與張暮星等5 人訂立系爭租約，每月租金120,000
    元是承租應有部分5 分之4 。
四、兩造所爭執之事項：
  (一)被上訴人自93年2 月1 日起至94年1 月31日止，是否占用系
    爭房屋？
  (二)被上訴人於上開期間是否受有不當利益？或對上訴人有侵權
    行為，致上訴人受損害？不當利益或損害額為若干？
  (三)被上訴人自94年2 月1 日起至95年5 月31日止，是否對上訴
    人有侵權行為，致上訴人受損害？損害額為若干？
五、被上訴人自93年2 月1 日起至94年1 月31日止，是否占用系
    爭房屋？
  (一)被上訴人與張暮星等5 人簽訂系爭租約，租期自92年9 月1
    日起至94年8 月31日止，經張暮星等5 人交付系爭房屋予被
    上訴人，且系爭租約第二條約定系爭房屋供被上訴人開設書
    局使用，有系爭租約可證，而系爭房屋由永泉公司經營圖書
    事業使用，被上訴人係永泉公司之負責人，有永泉公司之屏
    東縣政府營利事業登記可憑（屏東地院91年度屏簡字第195
    號卷第34頁）。又被上訴人於93年12月31日即與張暮星等5
    人終止租約，並於94年1 月31日遷出系爭房屋，將系爭房屋
    交還張暮星等情，經證人張暮星於原審證稱明確，且為上訴
    人所不爭執，堪信為真。
  (二)按所謂占有不僅指直接占有，即間接占有亦包括在內，被上
    訴人將其所承租之系爭房屋交付永泉公司占有使用，即被上
    訴人經由永泉公司維持其對系爭房屋之事實上管領力，依民
    法第941 條規定，被上訴人為間接占有人，仍不失為現占有
    人。則上訴人主張被上訴人自93年2 月1 日起至94年1 月31
    日止，占有系爭房屋之事實，洵屬可取。被上訴人抗辯：系
    爭房屋由永泉公司經營書局，故被上訴人並未占用云云，委
    無可採。
六、被上訴人於93年2 月1 日起至94年1 月31日止，是否受有不
    當利益？或對上訴人有侵權行為，致上訴人受損害？不當利
    益或損害額為若干？
  (一)被上訴人雖抗辯永泉公司未使用全部，且有系爭租約存在，
    係有法律上原因占用，無不當得利云云。然查，按系爭房屋
    之共有人除張暮星等5 人外，尚有上訴人，張暮星等5 人未
    經上訴人之同意，將系爭房屋出租被上訴人，且系爭租約第
    一條載明被上訴人係承租系爭房屋之應有部分5 分之4 之共
    有物使用權，非全部應有部分。則系爭租約對張暮星等5人
    與被上訴人，雖發生效力，但對上訴人不生效力。又應有部
    分，係指分別共有人得行使權利之比例，而非指共有物之特
    定部分，即分別共有之各共有人，得依其應有部分之比例，
    對共有物之全部行使權利。張暮星等5 人將系爭房屋交付被
    上訴人使用，被上訴人占有系爭房屋，縱未實際使用系爭房
    屋全部，但應有部分既非系爭房屋之特定部分，則系爭房屋
    全部之應有部分5 分之1 之比例，被上訴人係無租約權利，
    即無合法權源占有，而上訴人因被上訴人之占用系爭房屋，
    無法依其應有部分5 分之1 比例，對系爭房屋之全部行使權
    利，致受損害。上訴人就系爭房屋應有部分5 分之1 部分既
    無租約權利存在，係無法律原因而受有占有之利益，與被上
    訴人所受損害係同一原因，上訴人依不當得利之法律關係，
    請求被上訴人返還其所獲得之利益，於法自無不合。被上訴
    人上開抗辯，委無可取。
  (二)被上訴人抗辯：兩造已於屏東地院93年度屏簡調字第50號成
    立調解，被上訴人同意於94年5 月20日以前返還系爭房屋予
    上訴人，則上訴人在此之前無損害，不得再向被上訴人請求
    返還所受利益云云。查，上訴人在上開事件中，僅係請求被
    上訴人遷讓交還系爭房屋，並未請求被上訴人返還所受不當
    利益，且兩造並未就不當得利部分成立任何協議，有上開事
    件卷證可稽，上訴人之請求不當得利權利並未喪失，被上訴
    人抗辯，自無足採。
  (三)按無權占有他人之土地、房屋，可能獲得相當於租金之利益
    ，為社會通常之觀念（最高法院61年台上字第1695號判例參
    照）。又按城市地方房屋之租金，以不超過土地及其建築物
    申報總價年息百分之10為限，土地法第97條第1 項固定有明
    文。惟土地法第97條之立法意旨，乃因城市房屋供不應求，
    為防止房屋所有權人乘機哄抬租金，造成居住問題，特設本
    條限制房屋租金之最高額，超出部分得由政府強制減定之，
    以保護承租人。其所指房屋，應解為不包括供營業使用之房
    屋，以兼顧租賃雙方之利益。查，系爭房屋固係城市地方之
    房屋，惟被上訴人向張暮星等5 人承租系爭房屋，乃作為經
    營書店營業使用，並非供居住之用，為兩造不爭之事實，則
    上訴人請求被上訴人返還相當於租金之利益，自不受土地法
    第97條第1 項規定之限制。又被上訴人向張暮星等5 人承租
    系爭房屋應有部分5 分之4 ，93年以後每月之租金為
    120,000 元，依此，上訴人之應有部分5 分之1 ，被上訴人
    占有系爭房屋之期間自93年2 月1 日起至94年1 月31日止，
    共12個月，上訴人得請求返還相當於租金之利益每月為
    30,000元，共計為360,000 元（120,000 ×1/4 =30,000 ；
    30,000×12 =360,000） 。
  (四)綜上，上訴人依不當得利之法律關係，請求被上訴人返還此
    期間之不當利益360,000 元，於法有據，應予准許。上訴人
    就此部分請求，既屬有理由，其就此部分併依侵權行為之法
    律關係而為請求，無再審究之必要。
七、被上訴人自94年2 月1 日起至95年5 月31日止，是否對上訴
    人有侵權行為，致上訴人受損害？損害額為若干？
  (一)上訴人主張兩造於屏東地院93年度屏簡調字第50號事件中，
    成立調解，被上訴人同意於94年5 月20日前將系爭房屋遷讓
    交還上訴人及其他共有人，詎被上訴人迄今仍未將系爭房屋
    遷讓交還上訴人，致上訴人無法使用或出租系爭房屋，被上
    訴人侵害上訴人之所有權或使用權，應負侵權行為之損害賠
    償責任云云。被上訴人則抗辯：已將系爭房屋交還張暮星，
    未占用系爭房屋，未侵害上訴人之權利等語。
  (二)查，被上訴人於93年12月31日即與張暮星等5 人終止系爭租
    約，並於94年1 月31日遷出系爭房屋，將系爭房屋交還張暮
    星等情，既經證人張暮星於原審證稱明確，且為上訴人所不
    爭執，則被上訴人抗辯其自94年2 月1 日起至95年5 月31日
    止之期間，並未占有系爭房屋等語，洵為可採。被上訴人既
    未占用系爭房屋，自無不法侵害上訴人之所有權或使用權之
    情事，縱上訴人因與其他共有人張暮星等5 人間尚有糾紛，
    致上訴人無法使用或出租系爭房屋，但此非被上訴人對上訴
    人有不法之行為所致，上訴人主張被上訴人應負侵權行為責
    任云云，委無可採。至於上訴人主張被上訴人未依上開調解
    筆錄，履行其交還系爭房屋予上訴人之義務，縱為屬實，亦
    僅上訴人依債務不履行之法律關係，對被上訴人主張其權利
    ，是否有理之問題，但此非被上訴人有侵權之行為，則被上
    訴人對上訴人既無侵權行為，上訴人依侵權行為之法律關係
    ，請求被上訴人賠償其自94年2 月1 日起至95年5 月31日止
    ，共16個月，按月以30,000元計算，共計480,000 元之損害
    ，於法無據，不應准許。
八、綜上所述，上訴人依不當得利之法律關係，請求被上訴人返
    還自93年2 月1 日起至94年1 月31日止，占用系爭房屋之不
    當利益360,000 元，為有理由，應予准許。上訴人依侵權行
    為之法律關係，請求被上訴人賠償其自94年2 月1 日起至95
    年5 月31日止之損害480,000 元，於法無據，不應准許。原
    審就上開應予准許部分，判決被上訴人應給付上訴人
    288,000 元，駁回上訴人其餘之請求，上訴人上訴指摘原判
    決此部分不當，請求被上訴人再給付72,000元（360,000-
    288,000= 72,000） ，為有理由，應由本院廢棄此部分，並
    改判命被上訴人再給付72,000元。另上訴人於本院追加請求
    就此命再給付金額，自95年6 月1 日起至清償日止，按週年
    利率百分之5 計算之法定遲延利息，亦有理由，應予准許。
    原審為上訴人上開勝訴部分之判決，並無違誤，被上訴人提
    起附帶上訴，為無理由，應予駁回。至於上開不准許部分，
    原審為上訴人敗訴之判決，尚無違誤，上訴人此部分之上訴
    無理由，其就此部分追加之遲延利息請求，亦無理由，均應
    予駁回。
九、據上論結，本件上訴人之上訴及追加之訴，均為一部有理由
    ，一部無理由，被上訴人之附帶上訴為無理由，依民事訴訟
    法第450 條、第449 條第1 項、第79條，判決如主文。
中    華    民    國    95    年    7     月    12    日
                            民事第三庭
                                審判長法官   張國彬
                                法      官   吳登輝
                                法      官   簡色嬌
以上正本證明與原本無異。
本件不得上訴。
中    華    民    國    95    年    7     月    12    日
                                書  記  官  黃一秋


司法院資訊處製作；財團法人民間司法改革基金會備份。
